臺灣花蓮地方法院民事判決　95年簡上字第33號
　　上　訴　人　乙○○
　　訴訟代理人　甲○○
　　被上訴人　　戊○○
　　　　　　　　　　　　　　9.
　　訴訟代理人　丁○○律師
上列當事人間確認通行權存在等事件，上訴人對於中華民國95年
6月30日本院花蓮簡易庭95年度花簡字第210號第一審判決提起上
訴，本院於民國96年5月15日言詞辯論終結，判決如下：
    主  文
上訴駁回。
第二審訴訟費用由上訴人負擔。
    事實及理由
一、本件被上訴人於原審起訴主張：坐落花蓮縣吉安鄉○○段71
    3地號土地（下稱713地號土地），為被上訴人所有，與公路
    無適宜之聯絡，致不能為通常使用，係屬袋地。被上訴人欲
    從事農耕，必須通行被告所有坐落同段704地號（下稱704地
    號土地）如附圖所示D部分土地，始能與公路聯絡，且因財
    政部國有財產局業已同意被上訴人通行同段703、706地號土
    地（下稱703、706地號土地），故通行如附圖所示D部分土
    地，屬損害最少之處所及方式，爰依民法第787條第1項之規
    定，請求確認被上訴人就704地號土地有通行權存在等語。
    並聲明：確認被上訴人就上訴人所有坐落花蓮縣吉安鄉○○
    段704地號，如附圖所示D部分，面積115.78平方公尺土地有
    通行權存在。
二、上訴人對被上訴人所有之713地號土地係屬袋地乙節不爭執
    ，惟以：上訴人所有之704地號土地上，目前種植竹子和雜
    木，准許被上訴人通行會影響耕作，尚無法計算損害亦無法
    提出會致生損害之證據；另被上訴人於94年1月間向訴外人
    丙○○購買713地號土地，丙○○先前均由該地東側之瀝青
    小路取道至公路，該瀝青小路坐落在訴外人林志成所有同段
    714地號土地上，該地上之水塔並未妨礙通行，是由714地號
    土地通行，方屬損害最小之處所及方式等語置辯。並聲明：
    被上訴人之訴駁回。
三、本件原審對於被上訴人之請求，判決其勝訴，上訴人聲明不
    服，主張通行附圖所示D部分並非屬於被上訴人通行必要範
    圍內，對周圍地損害最少之方法，應以通行附圖所示C部分
    為適當，並聲明：廢棄原判決；駁回被上訴人於第一審之訴
    。被上訴人則聲明請求駁回上訴。
四、兩造對於花蓮縣吉安鄉○○段713地號土地為被上訴人所有
    ，係屬袋地，及同段704地號土地為上訴人所有，被上訴人
    欲通行附圖所示D部分，需經過中華民國所有之同段703、70
    6地號土地，業據管理人財政部國有財產局同意通行之事實
    ，為兩造所不爭執，且有土地登記第二類謄本、該局臺灣北
    區辦事處花蓮分處94年10月6日台財產北花三字第094001277
    3號函可稽，堪信為真實。
五、兩造協商限縮爭點為：被上訴人通行附圖所示D部分，是否
    屬於通行必要範圍內，對周圍地損害最少之方法？（此為對
    被上訴人有利之事實，依民事訴訟法第277條之規定，應由
    被上訴人舉證。）
六、經查：
  (一)被上訴人通行上訴人所有704地號如附圖所示D部分之土地面
    積為115.78平方公尺，通行714地號土地如附圖所示C部分土
    地面積為184.32平方公尺，有花蓮縣花蓮地政事務所土地複
    丈成果圖（即判決附圖）可參，又兩筆土地皆屬旱地，前者
    公告土地現值為每平方公尺新台幣（下同）980元，後者則
    高達每平方公尺3千3百元，據此計算，通行附圖D部分土地
    所占土地面積之價值為113,464.4元（115.78×980＝113,
    464.4），通行附圖C部分土地所占土地面積之價值為608,
    256元（184.32×3,300=608,256），是通行附圖所示D
    部分，對周圍地所有權人之損害較少。
  (二)又上訴人所有之704地號土地上，均為竹木、雜草，並無任
    何建物或其他地上物，經濟價值非鉅；而訴外人林志成所
    有之714地號土地現供汽車駕駛訓練班使用，其上雖有一彎
    曲之瀝青小路，然該小路係汽車駕訓班練習場之一部分，並
    非直接通往被上訴人之土地，被上訴人通行該彎曲小路連結
    至公路，將影響汽車駕駛訓練班學員使用練習場地之安全，
    並同時影響被上訴人通行安全，如欲將小路取直（如原判決
    附圖C部分所示），則需移除坐落在713及714地號土地邊界
    上，如原判決附圖B所示之高架水塔。被上訴人通行附圖D部
    分所示土地，為704地號之邊緣地帶，對上訴人使用704地號
    土地之完整性並未構成重大妨害等節，有履勘筆錄及現場照
    片等可佐。
  (三)經本院依上訴人聲請訊問證人丙○○，其結證稱，並不清楚
    94年1月出售系爭袋地予被上訴人後之土地通行現狀等語，
    其並無法證明通行附圖所示C部分土地損害較通行D部分少。
    是綜合考量系爭袋地周圍704、714地號土地之公告現值、使
    用現狀、通行路線長短以及阻礙通行等之因素，本院認應以
    通行僅有竹木、雜草之704地號土地邊界，為被上訴人使用
    系爭袋地所必要，且對周圍地損害最小之方式。
七、從而，被上訴人依民法第787條袋地通行權之規定，請求確
    認被上訴人就上訴人所有坐落花蓮縣吉安鄉○○段704地號
    ，如附圖所示D部分，面積115.78平方公尺土地有通行權存
    在，應予准許。原審為被上訴人勝訴之判決，經核並無不合
    ，上訴意旨仍執陳詞，指摘原判決不當，求予廢棄改判，為
    無理由，應駁回上訴。
八、本件事證已臻明確，兩造其餘攻擊防禦方法及舉證，無礙勝
    負判斷，爰不一一論列，併此敘明。
結論：本件上訴為無理由，依民事訴訟法第436條之1第3項、第
449條第1項、第463條、第385條、第78條，判決如主文。
中　　華　　民　　國　　96　　年　　5 　　月　　29　　日
　 　             臺灣花蓮地方法院民事庭
                      審判長法官　林碧玲
　                　　法　　　官　陳雅敏
　　　　　　　　　　　法　　　官　蕭一弘
以上正本證明係照原本作成。
本判決不得上訴。
中　　華　　民　　國　　96　　年　　5 　　月　　29　　日
                      法院書記官  紀龍年
